【裁判字號】    99,訴,631
【裁判日期】    991215
【裁判案由】    偽造文書等
【裁判全文】
臺灣臺中地方法院刑事判決               99年度訴字第631號
公  訴  人  臺灣臺中地方法院檢察署檢察官
被      告  洪文良
上列被告因偽造文書等案件，經檢察官提起公訴（98年度偵字第
21811 號），本院判決如下：
    主    文
洪文良共同行使偽造私文書，足以生損害於他人，累犯，處有期
徒刑玖月。「送貨單」（一式三聯）之「客戶簽章欄」內所偽造
之「洪平山」署名合計參枚，沒收。
    犯罪事實
一、洪文良前於民國96年間，因侵占案件，經臺灣彰化地方法院
    以95年度易字第1212號判處有期徒刑5 月確定，嗣經減刑為
    有期徒刑2 月15日確定，甫於96年7 月29日執行完畢。詎不
    知悛悔，竟與真實姓名、年籍不詳之許姓成年男子（下稱許
    姓不詳成年男子）興起貪念，且為免遭人追緝身分，而共同
    基於意圖為自己不法所有而詐欺取財及行使偽造私文書之犯
    意聯絡，明知吉立發國際事業股份有限公司（下稱吉立發公
    司，營業地址設於臺中縣豐原市○○○路350 號1 樓）係由
    張紫心擔任登記負責人（所涉幫助詐欺取財部分，業經本院
    99年度易字第2548號判處有期徒刑4 月確定；檢察官亦當庭
    更正其為本案之幫助犯），且實際上並無從事需要大型發電
    機之營業事項，竟先由許姓不詳成年男子，於97年11月29日
    中午12時59分許，使用以不知情之邱鳳祥（業經檢察官另為
    不起訴處分）名義所申辦之門號000000 0000 號行動電話，
    撥打電話至黃柏翰所經營之鋐昕企業行臺中辦事處（址設臺
    中縣大雅鄉○○路8 號）之市內電話（00 -00000000號），
    向該企業行臺中辦事處之廠務主任陳峒睿自稱為「吉立發公
    司經理林威仁」，訛稱欲向鋐昕企業行臺中辦事處承租發電
    機2 部及2300公升之空油桶1 只云云，經陳峒睿請示該企業
    行經理陳欽富後，陳欽富乃授權由陳峒睿全權處理。許姓不
    詳成年男子嗣即指示洪文良，先於同年12月2 日下午2 時至
    3 時許間，前往彰化縣二林鎮之「昱宸吊車行」承租吊車供
    載運發電機，並約定於翌日（即12月3 日）上午出發。俟同
    年12月3 日上午，許姓不詳成年男子遂將「吉立發公司營利
    事業登記證」、吉立發公司大小章、載有姓名為「林威仁」
    之名片及現金新臺幣（下同）35,000元交付洪文良，並指示
    洪文良應自稱為「洪平山」以掩人耳目。洪文良遂前往「昱
    宸吊車行」，搭乘由該吊車行不知情之司機許哲瑋所駕駛車
    牌號碼405-QG號之吊車，前往鋐昕企業社臺中辦事處。途中
    於同日上午8 時19分許，洪文良曾借用許哲瑋使用之門號00
    00000000號行動電話，撥打陳峒睿之門號0000000000號行動
    電話，自稱為「林威仁」之部屬並向陳峒睿詢問地址。嗣經
    洪文良及許哲瑋抵達鋐昕企業行臺中辦事處後，洪文良遂將
    上開營利事業登記證、吉吉立發公司大小章及「林威仁」之
    名片出示予陳峒睿表明身分，使陳峒睿不疑有他陷於錯誤，
    乃與洪文良簽訂「出租合約書」，而將鋐昕企業行所有之發
    電機2 台，各以每月20,000元、15,000元之租金出租予吉立
    發公司，洪文良並支付34,000元（猶不足1,000 元）作為第
    1 期之租金而詐得發電機2 台（引擎規格各為：小松6D00 0
    -00000、HINOW0 6D-A17020；價值各為600,000 元、300,00
    0 元）及空油桶1 只（供發電機填充油料所用），洪文良復
    在鋐昕企業行之「送貨單」（1 式3 聯，書寫於第1 聯「存
    根聯」，同時複寫至第2 聯「請款聯」及第3 聯「客戶聯」
    ）之「客戶簽章」欄位內，簽署且因複寫之作用而偽造「洪
    平山」署名合計3 枚，表示由「洪平山」收受所承租之發電
    機及空油桶，並持以向陳峒睿行使，足以生損害於鋐昕企業
    行及「洪平山」。洪文良得手後，隨即要求許哲瑋將發電機
    及空油桶，以吊車載往芳苑工業區內之彰化縣芳苑鄉○○路
    27 號 鐵皮屋旁空地擺放。嗣陳峒睿於97年12月5 日，欲與
    自稱「林威仁」之人（即上開不詳許姓男子）約定巡檢事宜
    時，「林威仁」及吉立發公司之電話均無法撥通，經陳峒睿
    前往吉立發公司所在地址察看，亦大門深鎖無人回應，復無
    法尋獲發電機，始驚覺受騙。
二、案經高雄市警察局苓雅分局報告臺灣臺中地方法院檢察署檢
    察官偵查起訴。
    理    由
壹、證據能力：
一、按被告以外之人於偵查中向檢察官所為陳述，除顯有不可信
    之情況者外，得為證據，刑事訴訟法第159 條之1 第2 項定
    有明文。查證人陳峒睿、許哲瑋於偵查中經具結而為證述，
    被告未予爭執（復同意作為證據，見本院卷第180 頁反面）
    ，本院亦查無上開證述有何顯不可信之情況，故上開證述，
    自有證據能力。
二、張紫心（幫助犯）於其被訴案件偵查及法院準備程序時之陳
    述：
  (一)按刑事訴訟法第159 條之1 第1 項、第2 項所定得為證據之
    被告以外之人於審判外向法官所為之陳述，及於偵查中向檢
    察官所為之陳述，除顯有不可信之情況者外，得為證據，包
    括共同被告非以證人身分於審判外向法官及偵查中向檢察官
    所為之陳述，係關於證據能力之規定。倘共同被告在被告本
    人案件調查中，如已轉換為證人，依法具結陳述，並賦予被
    告對該共同被告所為陳述為詰問機會者，法院得依該共同被
    告以被告及證人身分所為之陳述，綜合案內其他調查證據資
    料，本於經驗法則及論理法則為判斷、取捨。並非於被告本
    人案件中，僅能採取共同被告以證人身分所為之陳述作為判
    斷依據，該非以證人身分之共同被告所為陳述，即無證據能
    力（最高法院99年度台上字第3653號判決要旨參照）。
  (二)查本案幫助犯張紫心於其被訴幫助詐欺案件偵查及法院準備
    程序時，以該案被告身分所為陳述，固屬本件被告以外之人
    於審判外向檢察官、法官所為之陳述，然本院於審理中業經
    傳喚張紫心到庭具結證述，並賦予被告對其所為陳述為詰問
    之機會，是張紫心於其被訴幫助詐欺案件偵查及法院準備程
    序時之陳述，自有證據能力。
三、查其餘以下所引用被告以外之人於審判外之言詞或書面陳述
    ，而不符合刑事訴訟法第159 條之1 至第159 條之4 之規定
    者，業經本院於審理時當庭提示而為合法之調查，公訴人、
    被告於本院審理時均同意作為證據（見本院卷第180 頁反面
    -181頁），復經審酌前開證據作成或取得之狀況，並無非法
    或不當取證之情事，且亦無顯不可信之情況，故本院認為適
    當而均得以作為證據，依刑事訴訟法第159 條之5 第1 項規
    定，均具有證據能力，先予敘明。
貳、實體部分：
一、訊據被告洪文良固供承有出面向陳峒睿承租發電機並偽造「
    洪平山」之姓名於「送貨單」之「客戶簽章欄」等情，且對
    行使偽造私文書部分表示認罪（見本院卷第99頁），然堅決
    否認有何詐欺取財犯行，辯稱：吉立發公司係經營超市，當
    初係「許大哥」指示伊前往承租發電機，並交付公司營利事
    業登記證、公司大小章及現金等物，並要求伊屆時簽署「洪
    平山」之姓名，待伊返回吉立發公司欲領取工資時，已無法
    找到「許大哥」，亦不知悉發電機嗣後之下落，對於詐騙發
    電機乙節伊不知情云云。惟查：
  (一)97年11月29日中午12時59分許，鋐昕企業行設於臺中臺中縣
    大雅鄉○○路8 號之辦事處，由廠務主任陳峒睿以市內電話
    （號碼00-00000000 ）接獲自稱為「吉立發公司經理林威仁
    」以門號0000000000號行動電話來電，表示欲承租發電機2
    部及2300公升之空油桶1 只，經陳峒睿請示該企業行經理陳
    欽富後，陳欽富乃授權由陳峒睿負責處理。嗣被告則於同年
    12月2 日下午2 時至3 時許間，先前往彰化縣二林鎮之「昱
    宸吊車行」表示欲承租吊車供載運發電機，並約定於翌日（
    即12月3 日）上午出發。俟同年12月3 日，被告即攜帶「吉
    立發公司營利事業登記證」、吉立發公司大小章、「林威仁
    」之名片及現金35,000元，先前往「昱宸吊車行」，搭乘由
    該吊車行不知情之司機許哲瑋所駕駛車牌號碼405-QG號之吊
    車，前往鋐昕企業社臺中辦事處辦理承租事宜。陳峒睿乃與
    被告簽訂「出租合約書」，而將鋐昕企業行所有之發電機2
    台，各以每月20,000元、15,000元元之租金出租予吉立發公
    司，且於被告當場支付34,000元作為第1 期之租金後，將發
    電機（引擎規格各為：小松6D000-00000 、HINOW06D-A1702
    0 ，價值各為600,000 元及300,000 元）及空油桶1 只，出
    租交付被告，被告則在鋐昕企業行之「送貨單」（1 式3 聯
    ，書寫於第1 聯存根聯，同時複寫至第2 聯請款聯及第3 聯
    客戶聯）「客戶簽章」欄內，簽署及複寫「洪平山」署名合
    計3 枚後持交陳峒睿收執而行使之。嗣後被告則指示許哲瑋
    將上開發電機及空油桶置於芳苑工業區內之彰化縣芳苑鄉○
    ○路27號鐵皮屋旁空地放置。惟許哲瑋於同年12月5 日欲與
    「林威仁」聯絡巡檢事宜時，均無法聯絡等情，業據被告於
    偵查及本院均坦承有搭乘許哲瑋所駕駛之吊車，前往鋐昕企
    業社臺中辦事處承租發電機，並簽署「洪平山」之署名等情
    不諱（見偵字第21811 號卷第60-62 頁、本院卷第99、181
    頁反面-182頁），核與證人陳峒睿、許哲瑋於警詢、偵查及
    本院審理中證稱情節大致相符（見警卷第5-7 、10-11 頁、
    同上偵卷第8-11頁、本院卷第181 頁反面-182頁），並有與
    上開發電機同型號之發電機照片、出租合約書、送貨單、行
    動電話門號0000000000號之通聯調閱查詢單、被告所交付予
    陳峒睿之「林威仁」名片、吉立發公司營利事業登記證在卷
    可稽（見警卷第22-28 、33-38 頁）。
  (二)雖被告於警詢、偵查中均供稱：上開承租、簽署假名等事項
    均係受女老闆張紫心之指示辦理云云。惟查，張紫心僅係擔
    任吉立發公司（營業地址設於臺中縣豐原市○○○路350 號
    1 樓）之名義負責人（即俗稱之人頭），並未涉入相關營運
    事務，自始至終亦未參與本案構成要件行為乙節，業據另案
    被告張紫心於其被訴幫助詐欺案件之偵查及法院準備程序中
    自白確有擔任人頭負責人等情在卷（見偵字第967 號影卷紅
    筆編頁第25頁、本院99年度易字第2548號影卷紅筆編頁第19
    頁），復以證人身分於本院審理中證稱：當初伊係由朋友介
    紹認識「許大哥」，「許大哥」則派被告與伊接洽擔任吉立
    發公司人頭負責人之各項事宜，「許大哥」並負責支出伊租
    屋在豐原之所有開銷。伊將私章刻印完後即交予被告辦理公
    司登記等語明確（見本院卷第132 頁正反面），且被告於本
    院審理中亦改稱：發電機及簽署「洪平山」等均係受「許大
    哥」指示，並非張紫心等語在卷（見本院卷第133 頁反面）
    ，堪認謀劃本案並指示被告從事上開行為之人，確為許姓不
    詳成年男子無疑。又張紫心所涉幫助詐欺取財犯行，復經本
    院99年度易字第2548號判決判處有期徒刑4 月確定，亦經本
    院調取上開卷宗核閱無訛（檢察官亦當庭將起訴書誤載張紫
    心為共同正犯部分更正為幫助犯，見本院卷第181 頁反面）
    。至卷附「林威仁」名片所載印、及卷附通聯記錄顯示與陳
    峒睿聯繫承租事項之門號0000000000號行動電話，係由不知
    情之邱鳳祥所使用乙節，亦有邱鳳祥之臺灣高等法院被告全
    國前案紀錄表、不起訴處分書可參（見本院卷第128 、128-
    1 頁；檢察官亦就此部分當庭更正犯罪事實為「不知情之邱
    鳳祥」，見本院卷第181 頁反面）。再被告亦自承：吉立發
    公司並無「林威仁」之員工等語在卷（見本院卷第52頁反面
    ），是被告明知許姓不詳成年男子所交付名片所載「林威仁
    」此人已屬虛構，猶按許姓不詳成年男子之指示於卷附送貨
    單之「客戶簽章欄」偽以「洪平山」名義簽名，足見其上開
    所為承租發電機之行為，要與一般正當之商業往來大相逕庭
    。至被告雖又辯稱：因伊不識字，故書寫「洪平山」之姓名
    比較好寫云云（見偵字第21811 號卷第62頁），然被告之真
    實姓名「洪文良」，相較於「洪平山」而言，筆畫尚非甚為
    複雜，而參酌被告數次於偵審程序中簽寫之姓名亦均清晰可
    辯，未有因書寫困難而歪斜潦草致無法辨識之情（見同上偵
    卷第28、63頁、本院卷第53、100 頁），堪認被告偽簽「洪
    平山」之舉，與許姓不詳男子自稱為「林威仁」之模式如出
    一轍，無非係出於隱匿身分以免事後遭追償之意圖甚明，是
    被告辯稱伊僅負責出面辦理承租，不知本案涉有詐欺情事云
    云，已難採信。
  (三)再關於被告於吉立發公司所擔任之職務及該公司之營業項目
    為何等情節，業據被告初於偵查中供稱；公司營業項目為塑
    膠射出，伊則擔任清運垃圾工作，僅工作約40日，已領取薪
    資3,500 元。辦理本件承租後原可領取工資750 元云云（見
    偵字第21811 號卷第60、62頁），繼而於本院通緝到案訊問
    時則改稱：伊出面辦理承租並無好處，亦無工錢云云（見本
    院卷第52頁反面），嗣於本院準備程序中又改稱：伊在公司
    任職10幾日，約定日薪為800 元，然尚未領取分文薪水云云
    （見本院卷第99頁），前後無一相符，足見被告所辯情詞，
    更無可採。又證人張紫心於本院審理中證稱：就伊所見之吉
    立發公司係經營超市，僅販賣冷飲，並無販賣生鮮蔬果，亦
    從未見過公司有擺設與卷內照片（即警卷第22、23頁之所示
    ）相同之發電機等語明確（見本院卷第133 頁），復有員警
    前往吉立發營業地址所拍攝之場所外觀照片附卷可參（見本
    院卷第156-157 頁），是縱認吉立發公司確曾有實際營業之
    情，依其營業項目亦無使用本件大型發電機之餘地，要無疑
    義。又經員警會同許哲瑋前往指出被告放置發電機之處所即
    芳苑工業區內之彰化縣芳苑鄉○○路27號鐵皮屋旁空地勘查
    結果，該處已無人使用多時，且與吉立發公司、許姓不詳成
    年男子或被告均查無關連，亦有現場照片、現場圖及員警職
    務報告在卷可憑（見本院卷第160 、161 、177-178 頁），
    足見被告與許姓不詳成年男子，係以由張紫心擔任人頭負責
    人之吉立發公司名義承租發電機及空油桶，並以虛構之「林
    威仁」名義及不詳來源之行動電話門號聯繫後，再由被告出
    面偽以「洪平山」身分支付首期租金（猶不足1,000 元）等
    方式施用詐術，取得鋐昕企業社臺中辦事處廠務主任陳峒睿
    之信任，而出租交付發電機等物，嗣後則將發電機遷移他處
    不知去向，益見渠等自始即無意按期給付租金，而係基於不
    法所有意圖，昭昭甚明。
  (四)綜上調查結果，本件事證明確，被告犯行洵堪認定，應依法
    論科。
二、按刑法偽造私文書罪之成立，係以未經他人同意，擅冒其人
    名義而制作內容不實之文書，足以生損害於他人或公眾為構
    成要件。是否足生損害，並非限於發生實害，而係以有損害
    之虞為已足；又刑法處罰行使偽造私文書罪之主旨，重在保
    護文書公共之信用，非僅保護製作名義人之利益，故所偽造
    之文書，如足以生損害於公眾或他人，其罪即應成立，不問
    實際有無製作名義人其人，縱令製作名義人係屬架空虛構，
    亦無礙於該罪之成立（最高法院85年度台上字第1819號判決
    、95年度台上字第3583號判決要旨參照）。查被告與許姓不
    詳成年男子明知由張紫心擔任人頭負責人之吉立發公司，並
    無使用大型發電機之營運需求，竟由許姓不詳成年男子自稱
    為「吉立發公司經理林威仁」，並使用不詳來源之行動電話
    門號聯繫承租事宜，再由被告出面簽訂契約、支付首期租金
    （猶不足1,000 元），並在送貨單之「客戶簽章欄」偽造「
    洪平山」署名等方式施用詐術，取得鋐昕企業社臺中辦事處
    員工陳峒睿陷於錯誤，交付發電機及空油桶，是核被告所為
    ，係犯刑法第339 條第1 項之詐欺取財罪及刑法第216 條、
    第210 條之行使偽造私文書罪。被告所犯偽造署名之行為係
    偽造私文書之階段行為，復於偽造私文書後持之以行使，其
    偽造之低度行為，為行使之高度行為所吸收，均不另論罪。
    被告與許姓不詳成年男子。就上開犯行間，有犯意聯絡及行
    為分擔，為共同正犯。又按刑法上一行為而觸犯數罪名之想
    像競合犯存在之目的，在於避免對於同一不法要素予以過度
    評價，其所謂「同一行為」係指所實行者為完全或局部同一
    之行為而言。因此刑法修正刪除牽連犯之規定後，於修正前
    原認屬於方法目的或原因結果之不同犯罪，其間果有實行之
    行為完全或局部同一之情形，應得依想像競合犯論擬（最高
    法院97年度台上字第3494號判決意旨參照）。查被告自始即
    以行使偽造私文書之方式以達其詐欺取財之目的，其上開2
    部分行為具有局部同一之情形，揆諸前揭說明，其所犯詐欺
    取財、行使偽造私文書罪間，應依想像競合犯從一重論以行
    使偽造私文書罪處斷，公訴意旨認應分論併罰，尚有誤會。
    再被告前於96年間，因侵占案件，經臺灣彰化地方法院以95
    年度易字第1212號判處有期徒刑5 月確定，嗣經減刑為有期
    徒刑2 月15日確定，甫於96年7 月29日執行完畢，有刑案資
    料查註記錄表、臺灣高等法院被告前案記錄表在卷可參，其
    受徒刑之執行完畢，5 年以內故意再犯本件有期徒刑以上之
    罪，係屬累犯，應依刑法第47條第1 項規定，加重其刑。爰
    審酌被告素行不佳（有卷附刑案資料查註記錄表、臺灣高等
    法院被告前案記錄表可參），竟以欺罔之方式詐取他人財物
    ，使被害人受有財產上損害，且詐取之發電機達百萬元，價
    值非輕，復未能賠償告訴人之損失，犯後態度不佳等一切情
    狀，量處如主文所示之刑。末查，被告於卷附「送貨單」（
    1 式3 聯，書寫於第1 聯存根聯，同時複寫至第2 聯請款聯
    及第3 聯客戶聯）之「客戶簽章」欄位內，簽署且因複寫之
    作用而偽造之「洪平山」署名合計3 枚，均應依刑法第219
    條規定宣告沒收。
據上論斷，應依刑事訴訟法第299 條第1 項前段，刑法第28條、
第216 條、第210 條、第339 條第1 項、第47條第1 項、第55條
、第219 條，刑法施行法第1 條之1 ，判決如主文。
本案經檢察官林秀菊到庭執行職務。
中    華    民    國    99    年    12    月    15    日
                  刑事第九庭    審判長法  官  林靜芬
                                      法  官  楊文廣
                                      法  官  劉敏芳
以上正本證明與原本無異。
如不服本判決應於收受判決後10日內向本院提出上訴書狀，並應
敘述具體理由；其未敘述上訴理由者，應於上訴期間屆滿後20日
內向本院補提理由書（均須按他造當事人之人數附繕本）「切勿
逕送上級法院」。
告訴人或被害人對於判決如有不服具備理由請求檢察官上訴者，
其上訴期間之計算係以檢察官收受判決正本之日期為準。
                                        書記官  陳錫威
中    華    民    國    99    年    12    月    15    日
附錄本案論罪法條
刑法第216條
行使第210 條至第215 條之文書者，依偽造、變造文書或登載不
實事項或使登載不實事項之規定處斷。
刑法第212條
偽造、變造護照、旅券、免許證、特許證及關於品行、能力服務
或其他相類之證書、介紹書，足以生損害於公眾或他人者，處1
年以下有期徒刑、拘役或3 百元以下罰金。
刑法第339條第1項
意圖為自己或第三人不法之所有，以詐術使人將本人或第三人之
物交付者，處5 年以下有期徒刑、拘役或科或併科1 千元以下罰
金。

司法院資訊處製作；財團法人民間司法改革基金會備份。
